---
title: "Módulo 3: Mapeamento de Doenças e Bayes Empírico Aspacial"
author: "Curso de Estatística Espacial"
format:
  html:
    toc: true
    toc-depth: 3
    number-sections: true
    theme: cosmo
    code-fold: true
    code-tools: true
execute:
  warning: false
  message: false
---

::: {.callout-note}
## Fonte Original
Este módulo foi adaptado do conteúdo disponível em [**Spatial Epidemiology Workshop**](https://bookdown.org/epeterson_2010/spatial_epidemiology_workshop/), mantendo a estrutura e exemplos originais com ajustes pedagógicos.
:::

# Introdução ao Mapeamento de Doenças

O mapeamento de doenças situa-se na interseção entre a estatística, a geografia e a epidemiologia. Tradicionalmente, envolve o uso de Sistemas de Informação Geográfica (SIG) para coletar, analisar e exibir dados espaciais. No entanto, pesquisadores têm expandido essa abordagem utilizando modelos estatísticos para controlar fatores de confusão e melhorar a precisão dos mapas gerados [1].

A principal motivação para o mapeamento de doenças é fornecer uma visão inovadora sobre os padrões geográficos de saúde e doença, caracterizando a distribuição e os determinantes da saúde nas populações. Ao descrever espacialmente a distribuição de uma doença, os epidemiologistas buscam responder a duas perguntas fundamentais:

1. A intensidade da doença ou da saúde é espacialmente heterogênea ou homogênea?
2. Existe uma estrutura espacial ou correlação espacial na localização da intensidade da doença?

A heterogeneidade espacial indica que existem diferenças na intensidade da doença em algumas sub-regiões em comparação com outras. Em contraste, a homogeneidade espacial sugere que a ocorrência da doença é semelhante em toda a área de estudo, com variações apenas devido ao acaso. A busca por heterogeneidade é a principal razão para o mapeamento, pois se a ocorrência da doença fosse a mesma em todos os lugares, um mapa não forneceria muitas informações úteis.

## O Problema da Esparsidade de Dados

Um dos principais desafios no mapeamento de doenças é a instabilidade das estimativas de parâmetros devido a dados esparsos ou eventos raros. Quando uma doença é muito rara (resultando em um numerador pequeno) ou a população em risco é muito esparsa (resultando em um denominador pequeno), a estimativa da carga da doença torna-se inerentemente instável ou imprecisa.

Nesses casos, a adição de apenas um ou dois eventos ou pessoas em risco pode ter um impacto notável na estimativa. Para lidar com esse problema, os pesquisadores frequentemente recorrem à agregação de dados ao longo do tempo ou do espaço, ou utilizam técnicas de suavização espacial, como o método de Bayes Empírico, para compartilhar informações entre áreas e estabilizar as taxas extremas.

# Modelos de Probabilidade no Mapeamento de Doenças

Na epidemiologia, um esforço considerável é dedicado a separar o "ruído" do "sinal" nos dados. O erro aleatório, que surge do acaso e está relacionado ao tamanho da amostra, é frequentemente modelado utilizando distribuições de probabilidade estatística.

## Distribuições Comuns

Quando lidamos com contagens de eventos e populações em risco agregadas por unidades de área, podemos utilizar distribuições de probabilidade paramétricas comuns na epidemiologia:

* **Distribuição de Poisson**: É a distribuição clássica para avaliar contagens de eventos, frequentemente ajustada pelo tempo em risco ou pessoas-ano. A distribuição de Poisson assume que a média da distribuição é igual à sua variância e aproxima bem a taxa de intensidade da doença para processos de doenças raras.
* **Distribuição Binomial**: É útil para caracterizar a ocorrência de doenças para processos não raros ou comuns.

Essas distribuições modelam as contagens observadas ($Y_i$) como uma função da contagem esperada ($E_i$), da população em risco ($N_i$) e do parâmetro de risco desconhecido ($\theta_i$).

# Razão de Morbidade/Mortalidade Padronizada (SMR)

A Razão de Morbidade/Mortalidade Padronizada (SMR) é uma medida de risco relativo em excesso. Ela quantifica o desvio de uma prevalência ou taxa populacional em relação a um valor de referência (por exemplo, o risco para todo o estado).

A SMR é calculada como a contagem observada de eventos ($Y_i$) dividida pela contagem esperada de eventos ($E_i$):

$$ SMR_i = \frac{Y_i}{E_i} $$

Para calcular as contagens esperadas, primeiro determinamos o risco global para toda a região de estudo ($r$) e, em seguida, multiplicamos esse valor pela população em risco em cada unidade de área ($N_i$). Isso nos dá os eventos esperados se houvesse homogeneidade no risco, ou seja, se a SMR fosse igual a 1,0 para todas as áreas.

## Exemplo Prático em R: Cálculo da SMR

Abaixo, apresentamos um exemplo de como calcular a SMR utilizando a linguagem R. Neste exemplo simulado, criaremos um conjunto de dados fictício representando condados, suas populações e o número de casos observados de uma doença.

```{r}
#| label: calculo-smr
#| message: false
#| warning: false

# Carregando pacotes necessários
library(dplyr)
library(sf)
library(spdep)
library(SpatialEpi)
library(ggplot2)

# Simulando dados para o exemplo
set.seed(123)
n_counties <- 50
dados_simulados <- data.frame(
  id_condado = 1:n_counties,
  populacao = round(runif(n_counties, 5000, 100000)),
  casos_observados = rpois(n_counties, lambda = 15)
)

# Calculando o risco global (taxa de referência)
risco_global <- sum(dados_simulados$casos_observados) / sum(dados_simulados$populacao)

# Calculando os casos esperados e a SMR
dados_simulados <- dados_simulados %>%
  mutate(
    casos_esperados = populacao * risco_global,
    SMR = casos_observados / casos_esperados
  )

# Visualizando os primeiros registros
head(dados_simulados)
```

# Suavização de Taxas com Bayes Empírico Global

No contexto da estimativa de pequenas áreas, o objetivo é extrair o sinal ou a tendência espacial subjacente nos dados, eliminando o ruído aleatório induzido por pequenas contagens de eventos e tamanhos populacionais amplamente variáveis.

A estimativa de Bayes Empírico (EB) é uma técnica para produzir estimativas de parâmetros de pequenas áreas mais robustas. O EB é uma abordagem de "encolhimento" (shrinkage) de parâmetros, na qual estimativas extremas (como a SMR) são julgadas como confiáveis ou não com base em sua variância, que por sua vez é uma função do número de eventos.

Se uma área possui uma SMR extrema e uma contagem pequena de eventos, esse parâmetro é considerado menos confiável e é "encolhido" em direção à média global. Por outro lado, se uma área possui uma SMR extrema, mas com muitos eventos, esse valor extremo é considerado mais confiável e sofre menos encolhimento.

## Exemplo Prático em R: Bayes Empírico Aspacial

Utilizando o pacote `SpatialEpi`, podemos calcular as estimativas suavizadas por Bayes Empírico. A função `eBayes()` estima o risco relativo suavizado com base na mistura Poisson-Gama.

```{r}
#| label: bayes-empirico
#| message: false
#| warning: false

# Calculando as estimativas de Bayes Empírico Global
eb_global <- eBayes(Y = dados_simulados$casos_observados, 
                    E = dados_simulados$casos_esperados)

# Adicionando as estimativas suavizadas ao conjunto de dados
dados_simulados <- dados_simulados %>%
  mutate(
    SMR_suavizada_EB = eb_global$RR
  )

# Comparando a SMR bruta com a SMR suavizada
resumo_comparacao <- dados_simulados %>%
  select(id_condado, populacao, casos_observados, SMR, SMR_suavizada_EB) %>%
  arrange(desc(SMR)) %>%
  head(10)

knitr::kable(resumo_comparacao, digits = 3, 
             caption = "Comparação entre SMR Bruta e SMR Suavizada (Bayes Empírico)")
```

Como podemos observar, as estimativas suavizadas por Bayes Empírico tendem a ser menos extremas do que as SMRs brutas, especialmente para áreas com populações menores ou contagens de eventos mais baixas.

# Probabilidades de Excedência Bayesiana

Além de obter estimativas pontuais suavizadas, é frequentemente útil quantificar a incerteza associada a essas estimativas. Os intervalos de credibilidade no Bayes Empírico refletem a faixa dentro da qual o verdadeiro valor de um parâmetro, como a SMR, provavelmente se encontra, com base na distribuição a posteriori.

Para descrever quão provável ou improvável é que o risco relativo suavizado por EB para uma determinada área seja diferente do valor nulo de 1, podemos usar as probabilidades de excedência Bayesiana. Essa probabilidade responde à pergunta: "Qual é a probabilidade de que o verdadeiro parâmetro $\theta$ seja maior que 1,0, dados a priori e os dados observados?" [1].

```{r}
#| label: probabilidade-excedencia
#| message: false
#| warning: false

# Calculando a probabilidade de excedência (probabilidade de SMR > 1)
dados_simulados$prob_excedencia <- EBpostthresh(
  Y = dados_simulados$casos_observados,
  E = dados_simulados$casos_esperados,
  alpha = eb_global$alpha,
  beta = eb_global$beta,
  rrthresh = 1
)

# Identificando áreas com alta probabilidade de risco elevado (ex: > 95%)
dados_simulados <- dados_simulados %>%
  mutate(
    risco_significativo = ifelse(prob_excedencia > 0.95, "Sim", "Não")
  )

# Resumo das áreas com risco significativamente elevado
table(dados_simulados$risco_significativo)
```

# Referências

[1] Peterson, E. (2010). Spatial Epidemiology Workshop - Module 3: Disease Mapping: Aspatial Empirical Bayes. Disponível em: https://bookdown.org/epeterson_2010/spatial_epidemiology_workshop/Module_3.html

Peterson, E. (2010). **Spatial Epidemiology Workshop**. Disponível em: https://bookdown.org/epeterson_2010/spatial_epidemiology_workshop/
